【裁判字號】    95,上易,430
【裁判日期】    950928
【裁判案由】    傷害
【裁判全文】
臺灣高等法院臺南分院刑事判決         95年度上易字第430號
上  訴  人  臺灣臺南地方法院檢察署檢察官
被      告  乙○○
上列上訴人因被告傷害案件，不服臺灣台南地方法院94年度簡上
字第388號中華民國95年6月7日第一審判決（起訴案號：臺灣台
南地方法院檢察署聲請案號：94年度偵字第7758號），提起上訴
，本院判決如下：
    主  文
上訴駁回。
    理  由
壹、檢察官聲請以簡易判決處刑意旨：
    被告乙○○係臺南市○○路「FOCUS百貨公司」之保全人員
    ，於民國94年4月3日晚上9時15分許（聲請書記載為9十分許
    ），在上開百貨公司一樓人員控管室（以下簡稱中控室）處
    值勤時，因告訴人甲○○強要由乙○○所管控之員工出入口
    處經過返家，遭乙○○制止，雙方因而發生口角爭執，進而
    分別基於傷害之故意而為互毆，甲○○並遭乙○○壓制在地
    。造成甲○○受有下門牙部分斷裂三根、右臉瘀傷鈍挫傷、
    右眼臉處瘀傷、上唇撕裂傷、鼻鈍挫傷併流血、左前胸腫脹
    併疼痛之傷害；乙○○受有右前臂紅腫、左手第三指端擦傷
    之傷害（甲○○傷害部分未據上訴，已經原審判處罰金銀元
    1,000元確定），因認被告乙○○涉犯刑法第277條第1項之
    傷害罪嫌。
貳、關於證據能力之判斷：
一、證人（告訴人）甲○○於司法警察詢問時所為之陳述，係屬
    被告以外之人於審判外之言詞陳述，而為傳聞證據，既經被
    告明示不同意採為證據，依刑事訴訟法第159條第1項之規定
    ，應認為不具證據能力。但該證人於警詢中之陳述，如作為
    彈劾證據使用時，因非作為證明犯罪事實之實質證據，即與
    傳聞證據有間，此際亦不生證據能力欠缺之問題，應併敘明
    。
二、上述經排除以外之供述及非供述證據，既經被告明示同意採
    為證據，且無事證顯示係公務員因違法蒐證所取得之供述證
    據，本院審酌該等供述證據作成時之情況，亦認為適於作為
    證據，依刑事訴訟法第159條之1第2項、第159條之4第1、2
    款、第159條之5第1項等規定，應認為均有證據能力。
參、關於實體部分之得心證理由：
一、訊據被告乙○○堅詞否認上揭犯行，並以：「我並沒有傷害
    甲○○的意思，我只是要壓制他不讓他第二次攻擊我，他的
    受傷是因為他撲向我，二個人都向樓梯倒下，他的臉部撞到
    樓梯才造成那些傷害，其他的傷勢是因為二個人扭打拉扯而
    不慎造成的。我認為我應該被判無罪，因為我沒有傷害的意
    思」等語，資為抗辯。
二、按犯罪事實應依證據認定之，無證據不得推定其犯罪事實，
    刑事訴訟法第一百五十四條定有明文。復按告訴人之告訴無
    非以使被告受到刑事訴追為目的，其陳述是否與事實相符，
    仍應調查其他證據以資審認，必告訴人所述被害情形，無瑕
    疵可擊，而就其他方面調查又與事實相符，始足據為認定犯
    行之基礎，惟如證據之本身尚有瑕疵，則在此瑕疵未予究明
    以前，遽採為有罪之根據，仍難謂為適法。又此之所謂證據
    係指積極之證據而言，故如無確切之積極證據，足以證明被
    告之犯罪事實，即令被告不能為有利之反證，亦不能遽論以
    罪刑。亦即認定不利於被告之事實，須依積極證據，苟積極
    證據不足為不利於被告事實之認定時，即應為有利於被告之
    認定，更不必有何有利之證據（最高法院三十年上字第八一
    六號判例參照）。
三、本件檢察官及原審認為被告涉犯傷害罪名，係以：告訴人甲
    ○○之指訴、證人即「FOCUS百貨公司」保全組長沈勝宏及
    保全員辛宇豪之證言、告訴人甲○○前往行政院衛生署立臺
    南醫院（以下簡稱臺南醫院）就診之驗傷證明書一紙，為主
    要之依據。經查：
  (一)本件係告訴人甲○○未經「FOCUS百貨公司」人員之同意，
    擅入該公司管制區（不開放供一般顧客通行之區域）欲穿越
    中控室外走道及員工休息室自員工出入口離開該百貨公司返
    家之過程中，遭當時在中控室執行保全勤務之被告阻擋，進
    而引發肢體衝突等情，是為本件公訴人及被告所不爭執之事
    實，並據證人辛宇豪於警詢、證人即告訴人甲○○於原審審
    理時證述在卷（見警卷5頁、原審卷94、99頁），復經原審
    受命法官到場履勘確認該等地點為管制一般顧客通行之區域
    無訛，有履勘筆錄及履勘時所攝照片附卷可稽（見原審卷第
    25頁、第60頁照片3.），此部分事實可以認定。
  (二)告訴人甲○○於上述衝突發生後，確實受有下門牙部分斷裂
    三根、右臉瘀傷鈍挫傷、右眼臉處瘀傷、上唇撕裂傷、鼻鈍
    挫傷併流血、左前胸腫脹併疼痛之傷害，則有臺南醫院驗傷
    證明書一紙、該醫院函文及所附病歷影本一份在卷可查（見
    警卷第10頁、原審卷第121-128頁），此部分亦屬被告所不
    爭執之事實。然告訴人遭致上開傷害之原因，究竟是被告基
    於傷害之故意而毆傷，抑或其他非可歸責於被告之原因所造
    成，則尚待進而查明。
  (三)告訴人甲○○於原審審理時，到庭具結後證述：94年4月3日
    晚上9點多時，我與乙○○前後發生了二次糾紛，第一次糾
    紛結束時，我並沒有受傷，第一次糾紛是因為有第三人喊停
    而結束的，第二次糾紛則是有五位安全人員（包括被告）在
    員工休息室門外的平臺（還沒有上樓梯），我被人從後面架
    起來，被告用腳膝蓋踢我的鼻子跟眼睛，造成我受傷，之後
    那個自稱組長的人（沈勝宏）有看到，但沒有制止．．．第
    一次糾紛當場剛開始時有二位保全人員在場，後來跑出第三
    位喊停，被告立即停手，過了不超過二十秒，現場共出現了
    五位保全人員，在其他保全人員出現時，我和被告雙方並沒
    有任何對話，我遭被告及另一位保全人員分成左右架起來，
    把我的手往後扳，另一支手把我的頭往下彎，被告架住我的
    左邊，並以膝蓋攻擊我很多次，我忘記幾次，只記得一直踢
    我．．．第一次糾紛時，雙方並未發生口角，也沒有阻止我
    走那條路線，或告訴我那條路不能進出．．．在第二次發生
    衝突的過程，我並沒有跌倒．．．我的診斷書上記載「腫脹
    並疼痛」的部分，是第一次衝突時被告勒我脖子的過程中造
    成的，其他都是（第二次衝突時）膝蓋踢的等語（見原審卷
    第94-97頁）。然有下列情事足認告訴人前後所述不一，復
    無合理之解釋，其指訴尚難遽予採信：
    該告訴人於警詢中指訴受傷之過程為：「我們因此發生爭
      執，乙○○就用右手從我後面勒住我的脖子，致我身體多
      處受傷」等語（見警卷第2頁）；其於當日就醫時，對醫
      護人員陳述受傷之原因，則係：「被一群人以『拳頭』毆
      打」，並未提及有遭他人以膝蓋攻擊，有臺南醫院檢附之
      急診室護理紀錄單影本存卷可參（見原審卷第125頁），
      均與告訴人於原審審理時，所證「遭被告以膝蓋攻擊」之
      情節不相符合。而告訴人於警詢中之詢答過程，經原審受
      命法官勘驗錄音結果，確認與告訴人當時之陳述「完全吻
      合」，且經負責詢問之司法警察「重覆詢問二次」加以確
      認，告訴人均為相同之陳述，其中並無關於「遭被告架起
      、壓制頭部並以膝蓋攻擊頭部」之陳述，有原審95年4月7
      日勘驗筆錄存卷可參（見原審卷第134頁），從而告訴人
      就受傷原因之陳述，即有前後歧異之顯著瑕疵可指。
    告訴人於原審審理時，先時陳稱審理與警詢二次供述歧異
      之原因為「我在警察那邊並沒有那麼講」；嗣就何以未在
      警詢陳述第二次衝突時遭被告架起並以手壓制頭部之原因
      ，則為「因為時間太晚了，警察說偵查員會再調我到刑事
      組問話．．．因為警察打字太慢，他不願意繼續製作筆錄
      ，我從8點作筆錄到11點多」等語（見原審卷第96-97頁）
      。但告訴人於警詢中言詞陳述之內容，經勘驗錄音後得以
      確認與其警詢筆錄之記載完全相符，且無遺漏之處，業如
      前述。再告訴人於警詢中，除陳述如何遭受被告攻擊而受
      傷之過程外，另提及近日經常接獲騷擾電話，且懷疑係被
      告所為等語，該部分之陳述亦經警記載於筆錄之內（見警
      卷第2頁），該等構成要件行為以外之事實既經警一併記
      明筆錄，關於告訴人何以遭受前揭多處傷害之構成要件事
      實，負責詢問之警員斷無省略不予記載之理。告訴人空言
      指稱因詢問員警不願意將第二次衝突之陳述記載於筆錄之
      內云云，殊難信實。
    告訴人於原審審理時，證述遭受「五名」保全人員毆打之
      地點為員工休息室出口門外的「平臺」（即原審卷第61頁
      履勘照片6.）。然「FOCUS百貨公司」於系爭衝突發生之
      時間，僅有沈勝宏、凌永康、辛宇豪及被告四位保全人員
      執勤，並無「第五位」保全人員在該公司內執行職務，此
      有被告所屬保全公司工作日誌原本存卷可查。再者，上述
      照片中所示平臺，面積僅稍逾一平方公尺，空間位置應無
      法同時聚集六位男子（五位保全員及告訴人）之可能，告
      訴人此部分之證言，亦與卷存事證及現場情形不相符合。
    告訴人於審理時經檢察官詰以為何在偵查中未陳述「遭被
      告架起、壓制頭部並以膝蓋攻擊頭部」之原因為：「檢察
      官沒有問」。然而94年7月5日告訴人與被告及證人沈勝宏
      同時接受檢察官訊問時，檢察官係先訊問被告事實之經過
      ，再訊問告訴人過程是否如同被告所述，所以告訴人於偵
      訊當時，並非沒有機會向檢察官陳述第二次衝突中受傷之
      經過。但當時告訴人竟僅略稱「我是被他壓制勒緊脖子，
      我根本沒有辦法回手」，全未提及前述過程。況檢察官於
      偵訊最後，復再訊問告訴人「有沒有其他陳述」，是時告
      訴人仍有機會就第二次衝突之過程為完整之陳述，然當時
      告訴人亦僅陳稱「我還是要告他傷害」，仍未就其認知之
      過程而為描述（前述偵訊內容，見偵卷第7-8頁）。是告
      訴人所謂「檢察官沒有問」，並非告訴人於偵查與審理時
      供述前後不一之合理原因，已甚明確。
    依告訴人提出之臺南醫院驗傷證明書所附受傷部位圖之記
      載，告訴人所受「腫脹併疼痛」傷害為左胸乳下部位（見
      警卷第10頁）。以人體比例而言，該部位與頸部尚有相當
      之距離，是告訴人於原審審理時證述上述「腫脹併疼痛」
      之傷害係被告第一次衝突時手勒其脖子所造成，亦悖於事
      理。況告訴人於原審初時證述第一次衝突後，並未受傷（
      見原審卷笫94頁），嗣又改稱前述該次衝突受有胸部前揭
      腫痛傷害，亦有同次作證過程供述反覆之情形，併予指明
      。
  (四)被告與告訴人因前述原因發生衝突時，經歷二個階段（以下
    簡稱第一、二次衝突），二次衝突發生的地點依時序分別在
    「中控室外至員工休息室一帶」及「員工休息室旁出口門外
    之樓梯」（以下簡稱後門樓梯），第一次衝突結束後、第二
    次衝突開始前，告訴人並未受傷等情，是為被告、告訴人、
    證人辛宇豪及沈勝宏等人一致陳述之事實（其等供述記錄之
    頁次依序為原審卷88、94、86、169頁），是告訴人於第一
    次衝突後受傷之可能性，可予排除，告訴人所受前揭傷害，
    均係於發生於後門樓梯之第二次衝突時造成。該次衝突發生
    時，先後在場之人亦係被告、告訴人、證人辛宇豪及沈勝宏
    ，其等就第二次衝突之過程告訴人受傷原因所為之供述分別
    為：
    被告：告訴人在後門樓梯的階梯上整個人從樓梯上跳下來
      撲向我，我往後傾，為了支撐我的身體，而手指受傷，告
      訴人臉部撞擊到階梯，起身後，他的臉就流血，蹲躺在欄
      杆上．．．之後兩人互相拉著僵持住，我用右手掌扳住他
      的後頸，企圖壓制住他，防止他繼續攻擊，組長來後把我
      們拉開等語（見原審卷第88、172-173頁）。
    告訴人：被告與另一位保全員把我從後面架起來，把我的
      手往後扳，另一支手把我的頭往下彎，被告架住我的左邊
      ，並以膝蓋攻擊我很多次，我忘記幾次，只記得一直踢我
      等語（見原審卷第94-96頁）。
    證人辛宇豪：告訴人站在門外樓梯上，站的位置比同在門
      外樓梯的被告高，後來他們二個相罵的很嚴重，告訴人就
      從樓梯撲向被告並掐被告的脖子，他們二個就扭打在一起
      ．．．我沒有看到告訴人身體何部位撞到護欄，撞到護欄
      是我猜想的，我看到他臉上的鼻子到下巴之間流血，所以
      我猜是撞到護欄．．．我所稱的扭打，就是互相壓制的動
      作，在他們其中一人成功壓制對方之前，二人就被我和組
      長拉開等語（見原審卷第86、92頁）。
    證人沈勝宏：階梯是斜的，被告站在階梯下，告訴人站在
      高的階梯上，面對面，我沒有看到他們跌倒的情形，也沒
      有看到告訴人受傷的過程．．．我到場時看到他們就在門
      的旁邊樓梯那邊，被告還是用手壓著告訴人的後頸，讓告
      訴人彎著身，臉朝下，當時告訴人的臉已經流血，我有看
      到血滴到地上．．．當時被告壓制告訴人的動作有施力，
      不然無法達到壓制的效果等語（見原審卷166、168-169頁
      ）。
    上述供述經交叉比對，被告與自稱於第二次衝突時全程在場
    之辛宇豪所陳告訴人受傷原因（自上飛撲被告身體後跌倒受
    傷）大致相符；而嗣後到場之沈勝宏所見告訴人受傷後遭被
    告壓制之情形（被告以手壓住告訴人的後頸使之彎身向下）
    ，亦與被告之供詞吻合。而證人辛宇豪及沈勝宏於系爭衝突
    發生時，雖均為被告之同事而有偏頗之風險。但其等到庭具
    結作證時，均已離開保全工作而與被告並無同事關係，且本
    案發生前，其等與被告亦非往來密切之好友（見原審卷第84
    、169頁），衡情應無甘冒偽證罪責而虛偽陳述有利於被告
    事實之可能。
  (五)綜合上述事證，參以告訴人所受傷害，均屬鈍挫傷或可能因
    與鈍器碰撞產生之撕裂傷，就傷勢而言，復與被告及證人辛
    宇豪所述受傷過程相符。因認本件無從排除「告訴人因自己
    於樓梯間飛撲被告之過程中，落地時撞擊階梯而受傷」之可
    能。
四、按刑事訴訟法上所謂認定犯罪事實之證據，係指足以認定被
    告確有犯罪行為之積極證據而言，該項證據自須適合於被告
    犯罪事實之認定，始得採為斷罪資料。如未能發現相當證據
    ，或證據不足以證明，自不能以推測或擬制之方法，以為裁
    判之基礎。又刑事訴訟上證明之資料，無論其為直接或間接
    證據，均須達於通常一般人均不致有所懷疑，而得確信其為
    真實之程度，始得據為有罪之認定，若其關於被告是否犯罪
    之證明未能達此程度，而有合理性懷疑之存在，致使無法形
    成有罪之確信，根據「罪證有疑，利於被告」之證據法則，
    即不得遽為不利被告之認定，此分別有最高法院29年上第31
    05號、40年臺上字第86號、76年臺上字第4986號判例可資參
    照。本件依直接審理並經勾稽告訴人前後供述以及相關非供
    述證據所獲之心證，認為告訴人所述被害之情形，前後不一
    ，復乏合理之解釋，則其所為不利於被告之指訴，存有設詞
    誣陷或誇大陳述被告行為之高度風險之瑕疵，則在此瑕疵未
    予究明以前，遽採為有罪之根據，仍難謂為適法。又其他在
    場之證人，均證述未見被告除了「壓制」告訴人之舉動外，
    另有積極攻擊告訴人之行為。且證人辛宇豪復明白證稱告訴
    人所受傷害，係其攻擊被告之過程中造成。此外即無任何證
    據，足以認定被告另有積極之攻擊行為導致告訴人受有前揭
    傷害，因認被告被訴之傷害事實，仍有「合理性懷疑」之存
    在，致使本院無法獲致有罪之確信，揆諸上開最高法院證據
    法則之說明，自無從遽為不利於被告之認定，原審因而為被
    告無罪判決之諭知。至公訴人上訴理由略以：因警察及檢察
    官對於傷害情節未詳細訊問，導致筆錄內容不完整，而與審
    判時之證述不盡相符，被告於案發後至醫院探視告訴人時，
    亦自白係其所傷害等語。惟查告訴人警訊、檢察官偵查時所
    述與原審審理時所述不相一致等情，已據原審判決詳為論述
    其不合理及不予採信之理由，另所謂被告於案發後至醫院探
    視告訴人時，亦自白係其所傷害乙節，為被告否認，告訴人
    亦未舉證以實其說，亦難據為不利於被告之論據，從而原審
    諭知被告無罪之判決核無不合。檢察官上訴意旨引用告訴人
    書狀仍執前詞指摘原判決不當為無理由，應予駁回。
據上論結，應依刑事訴訟法第368條，判決如主文。
本案經檢察官羅清溪到庭執行職務。
中    華    民    國    95    年    9     月    28    日
                  刑事第三庭    審判長法  官  陳義仲
                                      法  官  陳顯榮
                                      法  官  宋明蒼
以上正本證明與原本無異。
不得上訴。
                                      書記官  翁心欣
中    華    民    國    95    年    9     月    29    日


司法院資訊處製作；財團法人民間司法改革基金會備份。
